臺灣臺南地方法院民事判決　九十二年度訴字第一七六五號
　　原　　　告　甲○○
　　被　　　告　薜靖華
　　訴訟代理人　陳惠菊律師
　　　　　　　　蔡信泰律師
　　　　　　　　洪毓良律師
右當事人間請求侵權行為損害賠償事件，經本院臺南簡易庭移送前來，本院於民國九
十三年一月七日言詞辯論終結，判決如左：
    主    　文
被告應給付原告新台幣貳萬元，及自民國九十二年八月二十六日起至清償日止，按週
年利率百分之五計算之利息。
原告其餘之訴駁回。
訴訟費用由被告負擔五十分之一，餘由原告負擔。
    事實及理由
一、本件原告起訴主張：兩造均係位於台南市安平區○○○街九十一號「貴族天下大
    廈」區分所有權人之一，被告於民國九十二年三月二十六日晚上九時許，進入該
    大廈第二大門時，因使用不當且關門時力道太猛，導致該大門之電磁鎖掉落，致
    功能盡失已達不堪使用，嗣經原告前往貴族天下管理室前廣場處理時，被告竟在
    不特定人得共見共聞之上開處所前，以台語發音「幹你娘」、「幹你娘雞歪」等
    語侮辱原告。本件原告擔任「貴族天下大廈管理委員會」主任委員期間係無給職
    業，犧牲奉獻戮力為大樓之安全及全體住戶服務，為了處理大樓之公務竟遭被告
    無情地在住戶通行之管理室前廣場公然侮辱，原告所受之精神打擊非筆墨所能形
    容，原告以一片服務丹心，竟遭來被告非法橫逆打擊，精神甚感痛苦，原告至今
    對被告之公然侮辱行為及被告公然侮辱原告後一副理直氣狀毫無悔意之行為甚感
    痛心。爰依民法第一百九十五條第一項規定，請求新台幣（下同）一百萬元作為
    精神痛苦之慰撫金等情；並聲明：(一)被告應給付原告一百萬元，及自起訴狀繕本
    送達之翌日起至清償日止，按週年利率百分之五計算之利息。(二)訴訟費用由被告
    負擔。
二、被告則以：(一)原告是否確受有名譽損害：被告刑事部分之公然侮辱經上訴後雖因
    撤回上訴確定，然原告起訴狀所載訴訟標的為民法第一百九十五條第一項之非財
    產上損害賠償請求權，而本件刑事部分既為妨害「名譽法益」之公然侮辱，則其
    民事上無非以其「名譽」上之人格法益受侵害為據起訴。按侵害人格權之損害賠
    償責任，仍須以民法第一百八十四條第一項之侵權行為成立為前提，職此原告除
    必須舉證被告有「故意或過失」侵害原告之名譽外，並需舉證其受有名譽上之「
    損害」，及其所受損害有如起訴狀所載金額。按民法第一百九十五條第一項所謂
    「名譽」，係指個人在社會上人格地位之評價，所謂名譽受損害，必須依社會觀
    念，足認其人之聲譽，已遭貶損而言，亦即該人在社會上之評價是否已達貶損為
    斷。查原告並未舉證被告所為是否足使他人所得共聽共聞，而足以貶損原告在社
    會之評價，致其名譽遭受損害，自難認為原告有何損害。果原告擔任「貴族天下
    管理委員會」主任委員期間，確如原告自言犧牲奉獻，戳力從公，則住戶當瞭解
    原告為人自有公斷，要不因被告三言兩語致使原告名譽橫遭重大損害。反之若原
    告實際作為非如其所言，其在社會上人格地位之評價如何亦有公評，被告所言亦
    無從否定原告在社會上之價值。原告擔任大廈管理委員會期間擅自變更大廈進出
    門禁管制系統，乃為本件發生之主要原因，其程序是否合法，業經被告以住戶身
    分提出告訴，果原告所為與法未合，則其社會上評價要非被告三言兩語而改變，
    故原告是否確受有名譽上損害，實有待斟酌。(二)被告是否有故意過失：原告擔任
    「貴族天下大廈管理委員會」主任委員，為處理大樓住戶公共事務與被告意見不
    一，亦為原告起訴狀自承而不爭執。而本件之所以發生，實係因原告未依公寓大
    廈管理條例及住戶規約，未經全體住戶決議或同意，即更換「貴族天下」之門禁
    出入管制系統，增加全體住戶之支出，因此導致被告於九十二年二月一日晚上十
    點半回家時，原有進出管制系統之開關無法使用，竟無法進出自家大門，而受有
    家難歸之苦。被告請管理員開門，管理員則表示：原告交代無遙控器者無法進入
    。被告欲與原告溝通此事，原告避不見面表示伊已休息。次日被告晚上八點回家
    ，又被擋在門外不得其門而入，被告請管理員聯絡管理委員會委員，又答以委員
    均不在家，當天被告只好再耗費四百元購買乙只遙控器以便進出。被告因攸關住
    戶權益之事，欲找原告理論，原告竟一再拖延，避不見面，至本件事實發生時始
    出面。被告因前受有家不得回之窘境，又需額外耗費始得購買遙控器進出，且事
    關「貴族天下」住戶之權益，故對原告私自改裝進出系統之舉難免不平。故被告
    行為係因原告未依程序變更出入系統，妨害被告出入之行為所致，並無侵害原告
    名譽之故意或過失。另原告擅自變更大廈進出門禁系統之事，被告已依法提出告
    訴，刻正由台灣台南地方法院檢察署分案偵查當中，可證被告所言不虛。「按公
    然侮辱罪須有侵害他人名譽之故意，始能以本罪相繩。本件被告既為停車場工程
    上公益之事而與告訴人爭吵，始而口出此語，顯係怨懟氣憤之詞，欠缺犯罪之故
    意。」（臺灣臺東地方法院八十五年度易字第六九一號刑事判決參照）本件被告
    因住所大廈進出，有關全體住戶公益之事，對擔任管理委員會主任委員之原告有
    所意見，原告擔任主委，其作為顯應受公評；而被告原無貶損原告在社會上人格
    地位評價之意思，顯係因雙方對大廈公眾事務及被告進出門戶之自由產生爭執而
    有怨懟氣憤之詞，難謂被告有侵害名譽之故意、過失。(三)本件原告難謂無與有過
    失：本件起因為原告擔任大廈管理委員會主任委員期間，未經知會住戶即予以變
    更進出系統，導致被告難以進出住家所致。且原告因擔任被告住所大廈管理委員
    會主任委員，因大廈管理事務與住戶間迭有爭執，嗣後並避不見面，被告無法與
    原告溝通，導致本件發生，故原告本身亦難謂無過失矣。為此，亦應考慮本件兩
    造有過失相抵之情況，以酌定本件之賠償金額。(四)原告損害之舉證責任及計算基
    準：退萬步言，縱認本件被告仍有侵害原告名譽之行為，然按名譽權乃人格權之
    一種，人格權遭受侵害，其非財產上損害之金額賠償，即為精神慰撫金，民法第
    一百九十五條第一項定有明文。又依前揭規定，原告所得請求之慰撫金賠償，係
    以「相當」之金額為限。所謂「相當」，自應以實際加害情形與其名譽影響是否
    重大，及被害人之身分地位與加害人經濟狀況等關係定之。本件被告教育程度為
    高工畢業，目前以經營小吃麵店（陽春麵店）為業，每年收入經台南市稅捐稽徵
    處核定為一萬零三百二十五元，名下雖有汽車乙部，殘值已不值分文。故請審酌
    兩造之身分、教育程度、社會地位、職業、經濟狀況及被告之所以為本件行為之
    原因，並按本院職權調閱之兩造財產歸戶清冊及財稅資料，以為判決之基礎，酌
    定原告所得請求賠償之合理金額，非如原告空言主張伊受有何等侵害云云，又未
    舉證伊受有該等侵害，損害即可成立。本件侵權行為發生地，係在該棟大樓內第
    二個大門，顯見行為時兩造均已進入該大廈室內範圍，且該大廈又有電磁鎖門禁
    進出管制系統，並非不特定之任何人所得自由進出而得共見共聞之公眾場所，原
    告亦自承僅數人聽聞此事，故在此處所內，被告縱有侵權行為，其所生損害範圍
    亦甚輕微等語，資為抗辯；並聲明：(一)原告之訴駁回。(二)訴訟費用由原告負擔。
三、得心證之理由：
（一）原告主張兩造均係位於台南市安平區○○○街九十一號「貴族天下大廈」之住
      戶，被告於九十二年三月二十六日晚上九時許，進入該大廈第二大門時，因使
      用不當且關門時力道太猛，導致該大門之電磁鎖掉落，致功能盡失已達不堪使
      用，嗣經原告前往貴族天下管理室前廣場處理時，被告竟在不特定人得共見共
      聞之上開處所前，以台語發音「幹你娘」、「幹你娘雞歪」等語侮辱原告等情
      ，已據提出照片為證，且經證人張光亮、黃枝順於被告涉犯公然侮辱罪刑事案
      件警訊及偵查中均證述：當時有兩造、薛博源、黃枝順、張光亮、涂文進及一
      些大樓住戶及處理員警在現場，伊有聽到被告對原告說「幹你娘」、「幹你娘
      雞歪」三、四次，地點在管理處前面，算是大廳的地方等語明確（本院九十二
      年度簡上字第二六０號公然侮辱案件刑事卷附警卷第三頁反面、第四頁反面，
      偵查卷第九頁正面），復經本院依職權調取前揭公然侮辱案件刑事歷審卷核閱
      無誤，自堪信為真實。
（二）被告雖以前揭情詞置辯；惟查：
　１、所謂名譽受損害，係指依社會觀念，足認其人之聲譽，已遭貶損而言，亦即該
　　　人在社會上之評價是否已遭貶損為斷。而人類社會是一理性社會，本容許多元
　　　價值之言論表達，惟此言論表現應基於相互尊重之立場，在維護人性尊嚴之前
　　　提下，經由提出、討論、溝通、說服之過程，以適當之方式表達自己之意見與
　　　想法，非謂一旦涉及公共事務之議題，即可訴諸以蔑視貶損他人人格之情緒性
　　　言詞漫，而毋須受理性及法律之制約。因之，本件縱認兩造係因系爭大廈第
　　　二道大門進出管制系統之公共事務而起口角爭執，惟被告在該大廈一樓大廳第
　　　二道大門處，於大廈住戶、處理員警及其他不特定多數人（如訪客）得以共見
　　　共聞之情形下，以上開不堪入耳之粗話詈原告，顯係使人難堪為目的之輕蔑
　　　人之行為，自難謂非屬故意公然侮辱人之行為。且被告以上開足以蔑視貶損他
　　　人人格之言詞辱罵原告，已足以貶損原告在社會上之評價，致其名譽遭受損害
　　　甚明。是故，被告辯稱：其無故意過失，且原告之名譽未受損害云云，顯不足
　　　採。
　２、再原告為系爭大廈之主任委員，其對該大廈公共事務之處理是否允當，係屬可
　　　受公評之事項，因之被告對原告處理之結果如不滿意，本可於區分所有權人會
　　　議中提出，由全體區分所有權人經討論及議決之民主程序以資定奪，而非謂被
　　　告於不滿原告之處理方式時，即可恣意以侮辱性言詞侵害原告之人性尊嚴，貶
　　　損原告之名譽。是以被告抗辯：原告對本件損害之發生亦與有過失云云，亦不
　　　足採。
（三）按因故意或過失，不法侵害他人之權利者，負損害賠償責任；又不法侵害他人
      身體、健康、名譽、自由、信用、隱私、貞操或不法侵害其他人格法益而情節
      重大者，被害人雖非財產上之損害，亦得請求賠償相當之金額，民法第一百八
      十四條第一項前段及第一百九十五條第一項前段定有明文。而名譽被侵害者，
      關於非財產上之損害，加害人應賠償相當之金額，自應以實際加害情形與其名
      譽影響是否重大，及被害者之身分地位與加害人經濟狀況等關係定之。本件被
      告在前揭不特定多數人得以共見共聞之場所，以上開不堪入耳之言詞辱罵原告
      ，已足以貶損原告在社會上之評價，致其名譽遭受損害，既堪認定，則原告主
      張被告應負損害賠償責任而請求精神慰撫金，即屬有據。本院審酌原告為國中
      畢業，係販賣釣具之業務員，每月薪資三萬二千元，八十九年度、九十年度、
      九十一年度所得分別為十九萬一千七百六十二元、十三萬零六百九十一元、八
      萬二千八百三十一元，有坐落台南市安平區○○○街房屋及土地各乙筆；而被
      告為高工畢業，目前以經營小吃麵店為業，九十年度所得為一萬零三百二十五
      元，有汽車乙輛，此有原告提出之各類所得扣繳暨免扣繳憑單與兩造稅務電子
      閘門財產所得調件明細表在卷足憑，及兩造同為系爭大廈住戶，因該大廈第二
      道大門進出管制系統問題溝通不良而生口角爭執，被告出言不遜使原告之名譽
      受有貶損之侵害情節，因而致原告精神上所受痛苦程度等一切情狀，因認原告
      請求精神慰撫金以二萬元為適當，至逾此範圍所為之請求，尚嫌過高，不應准
      許。
（四）從而，原告依侵權行為之法律關係，請求被告給付原告二萬元，及自起訴狀繕
      本送達翌日即九十二年八月二十六日起至清償日止，按週年利率百分之五計算
      之利息，為有理由，應予准許。至逾此所為之請求，為無理由，應予駁回。
四、結論：本件原告之訴為一部有理由，一部無理由，依民事訴訟法第七十九條，判
    決如主文。
中　　　華　　　民　　　國　　九十三　　年　　　一　　　月　　二十　　　日
                                臺灣臺南地方法院民事第二庭
~B法　　　官　張季芬
右為正本係照原本作成
如對本判決上訴，須於判決送達後廿日內向本院提出上訴狀
中　　　華　　　民　　　國　　九十三　　年　　　一　　　月　　二十　　　日
~B法院書記官　李榮杰
